【裁判字號】    89,自,562
【裁判日期】    900501
【裁判案由】    背信等
【裁判全文】
臺灣高雄地方法院刑事判決                          八十九年度自字第五六二號
    自  訴  人  己○○
    被      告  乙○○
                丙○○
                丁○○
右列被告因背信等案件，經自訴人提起自訴，甲○判決如左：
    主  文
乙○○意圖為自己不法之所有，而侵占自己持有他人之物，處有期徒刑參年。
丙○○、丁○○均無罪。
    理  由
一、己○○於民國六十九年間委託由其妻蔡吳素蘭出面，並出資新台幣（下同）一百
    三十五萬元，與乙○○合資標購甲○拍賣座落如附表所示之農地九筆（下稱系爭
    土地），二人約定己○○就系爭土地享有四分之一所有權，其餘歸乙○○所有，
    俟系爭土地增值後再出售，以賺取差額，乙○○並書立賣渡證書一紙予己○○作
    為憑據，茲因己○○與乙○○依當時法令尚不得登記為所有權人，乃約定暫借用
    方伯明之名義登記為所有權人，己○○將系爭土地交由乙○○管理使用，嗣後因
    乙○○之子丙○○取得自耕農身分，經己○○之妻蔡吳素蘭與乙○○商議結果，
    同意借用丙○○名義登記為系爭土地之所有人，於七十年六月二十一日辦理登記
    完畢，並約定俟將來地目變更或己○○及其指定之人取得登記資格後，再辦理所
    有權移轉登記，其後乙○○為避免丙○○個人負債，遭債權人對系爭土地求償，
    擬將系爭土地借用已取得自耕農身分之女丁○○名義登記為所有人，但為規避親
    屬間土地所有權移轉需課徵贈與稅，經徵得自訴人之妻蔡吳素蘭同意後，先於七
    十七年十月二十三日借用洪莊阿玉名義登記為所有人，再於同年十一月二十四日
    借用其女丁○○名義登記為所有人。嗣因乙○○得悉系爭土地經高雄縣湖內鄉公
    所預定為垃圾場用地，恐將來地價遽降，無人願意承買，乃急於脫售，竟未將系
    爭土地出售事宜告知己○○，於自行覓得買主後，於八十三年八月十日意圖為自
    己不法之所有，變易原來持有己○○所有系爭土地為不法所有之意思，擅自將己○○享有系爭土地所有權四分之一，及自己所有權四分之三，一併出售予不知情
    之買主戊○○○而侵占之，並於八十三年八月十九日辦畢所有權移轉登記，復將
    己○○應得價款四分之一悉數取走，己○○直至八十七年三月間始知悉系爭土地
    已遭乙○○擅自出售，乃向乙○○催討應分得之買賣價金，惟乙○○迄今仍未藉
    故拖延，拒不給付。
二、案經己○○提起本件自訴。
    理  由
甲、被告乙○○有罪部分：
一、訊據被告乙○○固坦承其向甲○標購之系爭土地，自訴人己○○出資一百三十五
    萬元，享有所有權四分之一，惟矢口否認有何侵占之犯行，辯稱：我向法院標得
    系爭土地後，自訴人之妻蔡吳素蘭出面與我接洽承購系爭土地所有權四分之一，
    因我與自訴人均無自耕農身分，乃先登記在方伯明名下，之後我子丙○○取得自
    耕農身分，因自訴人仍未能取得自耕農身分，我經自訴人之妻同意後，才將系爭
    土地移轉登記為丙○○所有，嗣又恐因丙○○個人債務波及系爭土地，我女丁○○已取得自耕農身分，故通知自訴人之妻覓得符合登記資格之人，俾便再辦理所
    有權移轉登記，但因自訴人之妻仍未能覓得符合登記資格之人，我本欲直接借用
    丁○○名義辦理所有權移轉登記，但因親屬間移轉所有權會被課予徵贈與稅，乃
    由代書先借用其妻洪莊阿玉名義辦理移轉登記，再移轉登記為丁○○所有，嗣後
    我得悉高雄縣湖內鄉公所將系爭土地徵收為垃圾用地後，告知自訴人之妻，並徵
    得其同意尋覓買主脫售，我於覓得買主後，得款一千餘萬元，我本應將賣得價款
    四分之一價款三百二十萬元交付自訴人，但我自信如果自訴人之妻向我索討賣得
    價金時，我可以將位於仁武鄉之房地設定抵押借款足以清償自訴人，乃將賣得價
    款用以清償自己債務及改建房屋等語。經查：
（一）系爭土地為旱地目，原編定使用種類為一般農業區農牧用地，於六十九年十一
      月二十四日以案外人方伯明名義向甲○拍賣取得，於七十年一月二十九日辦理
      所有權移轉登記，於七十年八月二十一日辦理所有權移轉登記予被告乙○○之
      子丙○○，再於七十七年十一月十五日辦理所有權移轉登記予案外人洪莊阿玉
      ，又於七十七年十二月二十日辦理所有權移轉登記予被告乙○○之女丁○○，
      復於八十三年八月十以買賣為原因，於八十三年八月十九日辦理所有權移轉登
      記予案外人戊○○○，系爭土地於八十六年一月十六日變更編定為特定目的事
      業用地，於八十七年一月十六日以買賣為原因，於八十七年二月二十六日辦理
      所有權移轉登記予湖內鄉公所等情，此有賣渡證書一份、系爭土地登記簿謄本
      九份、土地登記申請書一份在卷可證。
（二）被告於甲○審理中坦承：自訴人出資後，享有系爭土地四分之一所有權，因自
      訴人及被告均未具有自耕農身分，依當時法令不得登記為所有權人，乃借用案
      外人方伯明名義登記為所有人，並約定俟地目變更或自訴人指定之人取得登記
      資格後，再辦理系爭土地所有權四分之一移轉登記，並將系爭土地交由被告管
      理使用，被告乙○○之子丙○○嗣後取得自耕農身分，被告與自訴人之妻協議
      暫借用被告丙○○名義登記為所有人，其後被告乙○○為免其子丙○○個人負
      債遭債權人求償，擬借用其女丁○○已取得自耕農身分之名義登記為所有人，
      但為規避親屬間土地所有權移轉需課徵贈與稅，乃先於七十七年十月二十三日
      借用案外人洪莊阿玉名義登記為所有人，再於同年十一月二十四日借用其女丁○○名義登記為所有人等情，核與自訴人於自訴狀謂「被告之子即被告丙○○
      因具自耕農之身分，經自訴人與被告乙○○商議結果，乃將所購買之土地，由
      方伯明之名義移轉登記為被告丙○○所有，三人並約定待地目變更或自訴人取
      得自耕農身分後，再將自訴人應分得之四分之一產權，移轉登記為自訴人之名
      義」等語，大致相符，且據自訴人於甲○審理之初謂：「後來乙○○要登記到
      丙○○、丁○○、洪莊阿玉名下時，可能有告訴我太太」等語（甲○八十九年
      十二月七日訊問筆錄），且經證人即自訴人之妻蔡吳素蘭於甲○審理中到庭證
      述：辦理移轉登記為自訴人之子名義所有時，我知道等語（甲○九十年一月十
      六日訊問筆錄），而自訴人亦不否認系爭土地實際上並非出售予李其璋、洪莊
      阿玉、丁○○，則被告辯稱自訴人之妻蔡吳素蘭同意借用被告丙○○、案外人
      洪莊阿玉、被告丁○○名義登記，應可採信。
（三）被告固經自訴人之妻蔡吳素蘭之同意，借用被告丙○○、案外人洪莊阿玉、被
      告丁○○名義登記為所有人，惟被告就系爭土地仍保有四分之一所有權，無庸
      置疑，則被告如欲出售系爭土地全部，自應得被告或其妻蔡吳素蘭之同意為是
      。被告雖辯稱系爭土地經高雄縣湖內鄉公所預定為垃圾場用地，恐將來地價低
      落，無人承買，於徵得自訴人之妻蔡吳素蘭同意後，將系爭土地全部出售一節
      ，惟據證人蔡吳素蘭證稱：我不知系爭土地變成垃圾場用地，被告沒有告訴我
      賣土地之事等語綦詳（九十年一月十六日訊問筆錄），再參以證人林振惠到庭
      結證：我與乙○○談買賣系爭土地之事，他說土地是登記在丁○○名下，我與
      乙○○談妥買賣價金，以匯款方式給付價金予乙○○，我並未詢問乙○○系爭
      土地是否與人合夥購買，僅有查明系爭土地設定抵押貸款之情形等語（同上甲○筆錄），而證人戊○○○則證述：我與林振惠合資購買系爭土地，委由林振
      惠出面接洽承買系爭土地事宜，承買後以我名義登記為所有人等語（同上甲○
      筆錄），足證系爭土地出售時，均由被告乙○○接洽，自訴人或其妻蔡吳素蘭
      則未出面，而承買人林振惠及戊○○○均不知悉自訴人就系爭土地有四分之一
      所有權之情，堪以認定。
（四）又被告乙○○於甲○審理中又坦承：其與自訴人於八十八年十一月十六日就賣
      得價金如何清償，訂立協議書一節，並有自訴人提出之協議書一紙為證，被告
      乙○○則承認協議書為其親自簽名、蓋章。觀諸該協議書上明白記載：「（指
      被告乙○○）未經乙方（即自訴人）之同意，甲方乙○○先生於七十七年十月
      二十三日將該九筆農地再出售他人，事後乙○○先生承諾乙方所有四分之一土
      地價款為新台幣三百二十萬元正，惟因甲方乙○○先生目前無法將該款一次全
      部歸還乙方，經雙方多次協議結果，由甲方於二年內分三期歸還該土地款項」
      等語，則依上開協議書之內容，若被告乙○○得自訴人之同意才出售系爭土地
      ，殊不可能於協議書記載「未經乙方同意」之文句，並親自於協議書上簽名蓋
      章；況系爭土地早於八十三年八月十以買賣為原因，於八十三年八月十九日辦
      理移轉所有權登記予案外人戊○○○，而證人林振惠已給付買賣價金予被告乙○○完畢等情，亦為被告乙○○所承認，如自訴人同意被告乙○○出售系爭土
      地，衡情自訴應於八十三年間出售系爭土地時，即會要求被告乙○○給付賣得
      價款四分之一為是，當不可能於知悉被告乙○○出售土地且取得買賣價金後竟
      而多年不索討價金，遲至八十八年十一月十六日始訂立協議書等情，據此，足
      認自訴人指訴被告乙○○未經其同意擅自出售持有之系爭土地，自訴人於八十
      七年間始知悉系爭土地遭變賣，才與被告乙○○洽商應返還賣得價金事宜，洵
      非無據，應可採信。又被告辯稱其先行挪用賣得價款，乃自信若自訴人向其索
      討賣得價金時，將其位於仁武鄉之房地設定抵押借款足以清償，其自始無侵占
      賣得價金之意圖云云，惟被告於八十三年間即出售系爭土地並取得價金後，仍
      不主動告知自訴人，經三年餘之後，即八十七年間經自訴人自行查悉後始知上
      情，被告抗辯其自始並無侵占意圖，顯係卸責之詞，不足採信。
（五）按刑法上之侵占罪為即成犯，於行為人變易其原來之持有為不法所有之意思，
      而逕為所有人之行為時，其犯罪即告完成。若擅自將持有物出賣，於其出賣時
      ，侵占行為已經完成，所侵占之客體為原持有之物，嗣因買賣關係所取得之價
      金，乃犯罪後因贓物變得之財物，仍屬贓物，非該次侵占行為之客體，最高法
      院八十八年台上字第六四二六號判決參照。本件自訴人指訴被告乙○○侵占賣
      得三千一百萬元中四分之一價款云云，然查，被告乙○○擅自出售其持有自訴
      人之系爭土地，被告乙○○所侵占之客體為原持有之系爭土地，不論被告乙○○售得價款究為若干，被告乙○○未給付自訴人變賣所得之價款，並非本案侵
      占行為之客體，附此敘明。
（六）至自訴人另指訴被告乙○○涉犯背信罪嫌一節，經查：按刑法上之背信罪，為
      他人處理事務之人，以侵占以外之方法，違背其任務，損害本人利益之行為而
      言。若侵占罪，則以侵占自己持有他人之物為其特質，至其持有之原因如何，
      可以不問，故就處理他人事務之持有物，以不法所有之意思，據為己有，係屬
      侵占罪，而非背信罪；刑法上之背信罪為一般的違背任務之犯罪，而同法之侵
      佔罪，則專指持有他人所有物，以不法領得之意思，變更持有為所有，侵占入
      己者而言。故違背任務之行為，苟係將其持有之他人所有物，意圖不法領，據
      為己有，自論以侵占罪，不能援用背信之法條處斷；最高法院三十年上字第二
      六三三號、三十年上字第一七七八號判例參照。本件被告乙○○係犯侵占罪，
      已如前述，揆諸首開說明，自不另論背信罪。
二、核被告乙○○所為，係犯刑法第三百三十五條第一項侵占罪。爰審酌被告圖謀一
    己之利，侵占自己持有自訴人如附表所示不動產（所有權四分之一），於自訴人
知悉後，雖與自訴人達成清償協議，但迄今仍未給付，復於犯後飾詞否認，狡辯
    犯行，態度不佳，顯無悔意等一切情狀，爰量處如主文所示之刑。
乙、被告丙○○、丁○○無罪部分：
一、自訴意旨以：被告丙○○受自訴人及被告乙○○委任登記為系爭土地之所有權人
    ，係受被告委任處理事務之人，明知系爭土地非其所有，竟與被告乙○○基於共
    同之犯意聯絡，為達被告乙○○將系爭土地據為其所有之目的，同意將系爭土地
    以不實買賣為原因，移轉登記予案外人洪莊阿玉。被告丁○○雖不具受任人資格
    ，然其同意受讓系爭土地，將原來登記為洪莊阿玉名義所有之系爭土地，以不實
    買賣為原因，於八十三年間出售予戊○○○，取得全部買賣價金，因認被告丙○○、丁○○共同涉犯侵占、背信罪嫌云云。
二、自訴人認被告丙○○、丁○○共同涉犯侵占、背信罪嫌，無非以：被告丙○○及
    丁○○為被告乙○○之子女，對於系爭土地四分之一所有權為自訴人所有，知之
    甚詳，被告乙○○未經自訴人之同意，於七十年八月二十一日辦理移轉所有權登
    記予被告丙○○，再於七十七年十一月十五日辦理所有權移轉登記予案外人洪莊
    阿玉，又於七十七年十二月二十日辦理所有權移轉登記予被告丁○○，及於八十
    三年八月十以買賣為原因，於八十三年八月十九日辦理所有權移轉登記予案外人
    戊○○○，為其論罪之主要依據。訊據被告丙○○、丁○○堅決否認上情，並以
    ：我們均不知悉系爭土地四分之一所有權為自訴人所有，因為父親乙○○借用我
    們的名義購買系爭土地，所以父親乙○○要求我們配合辦理各項登記時，我們就
    予以配合，但並不知道實際情形如何等語為辯。
三、按共犯之成立，除共同實施犯罪行為者外，其就他人之行為負共犯之責者，以有
    意思聯絡為要件，若事前並未合謀，實施犯罪行為之際，係出於行為者獨立之意
    思，則不負共犯之責（最高法院十九年上字第六九四號判例參照）。又犯罪事實
    應依證據認定之，無證據不得推定其犯罪事實，刑事訴訟法第一百五十四條定有
    明文。次按事實之認定應憑證據，如未能發現相當證據，或證據不足以證明，自
    不能以推測或擬制之方法，為裁判基礎（最高法院四十年臺上字第八六號判例參
    照）。而告訴人之指訴，本以使被告受刑事訴追或處罰為目的，故其陳述是否與
    事實相符，自應調查其他證據，以資審認，苟其所為攻擊之詞，尚有瑕疵，則在
    此瑕疵未予究明以前，即不能遽採為斷罪之基礎（最高法院六十九年臺上字第一
    五三一號判例參照）。認定犯罪事實，所憑之證據，雖不以直接證據為限，間接
    證據亦包括在內，然無論直接或間接證據，其為訴訟上之證明，須於通常一般之
    人均不致於有所懷疑，而得確信其為真實之程度者，始得據之為有罪之認定，倘
    其證明尚未達到此一程度，而有合理性懷疑之存在時，即無從為有罪之認定（最
    高法院著有七十六年臺上字第四九八六號判例參照）。本件經查：
（一）被告丙○○及丁○○為被告乙○○之子女一節，為被告丙○○及丁○○所自承
      ，且有戶籍籍本三份附卷可參。然就系爭土地之出資及所有權登記等事宜，均
      由被告乙○○與自訴人之妻蔡吳素蘭洽商協議，被告李其璋、丁○○並未出面
      參與等情，為自訴人所自承，難認被告丙○○及丁○○受自訴人之委託處理事
      務。況被告乙○○於徵得自訴人之妻蔡吳素蘭之同意，將原來借用案外人方伯
      明名義之所有權登記，移轉登記為被告丙○○名義所有，已據證人蔡吳素蘭證
      述明確，益徵證明被告丙○○、丁○○未受自訴人之委任，而有違背自訴人委
      任事務之行為。
（二）被告乙○○侵占自己持有系爭土地而出售予案外人戊○○○之犯行，已如前述
      ，而被告乙○○為上開侵占犯行時（為即成犯），被告李其璋並非系爭土地登
      記所有權人，而被告丁○○於被告乙○○出售系爭土地時，雖為系爭土地登記
      所有權人，且配合被告乙○○辦理所有權移轉予案外人戊○○○之各項手續，
      惟依土地登記法之規定，不動產之移轉登記本應由登記所有權人即被告丁○○
      與買方即案外人戊○○○辦理移轉登記事宜；況系爭土地合資購買事宜，自始
      即由自訴人之妻蔡吳素蘭與被告乙○○洽商，證人林振惠以戊○○○名義承購
      系爭土地亦均與被告乙○○接洽，俟自訴人知悉系爭土地遭侵占後，係與被告
      乙○○商洽返還賣得價款事宜，協議書亦由自訴人與被告乙○○簽訂，益徵證
      明被告丙○○、丁○○僅受被告乙○○之指示，借用其名義辦理所有權移轉登
      記事宜，自難僅憑被告李其璋及丁○○借用其名義登記為系爭土地之所有權人
      ，及被告丁○○出面辦理所有權移轉登記予案外人戊○○○，遽認其等與被告
      乙○○間有犯意聯絡及行為分擔。從而，自訴人指訴被告涉犯侵占、背信罪嫌
      ，尚嫌無據，不能證明其等犯罪，自應為無罪之諭知。
丙、據上論斷，應依刑事訴訟法第二百九十九條第一項前段、第三百零一條第一項、
    、第三百四十三條、刑法第三百三十五條第一項、罰金罰鍰提高標準條例第一條
    前段，判決如主文。
中      華      民      國      九十      年      五    月    一       日
                                  臺灣高雄地方法院刑事第四庭
                                      法  官  張  桂  美
右正本證明與原本無異。
如不服本判決，應於判決送達後十日內，向甲○提出上訴狀。
                                      書記官  吳  金  霞
中      華      民      國      九十      年      五    月    一       日


司法院資訊處製作；財團法人民間司法改革基金會備份。
